---
title: "Importera data i R"
author: "Daniel Lindholm"
output: html_document
---

```{r setup, include=FALSE}
knitr::opts_chunk$set(echo = TRUE)
```

En förutsättning för dataanalys är ju data. Det finns olika sätt att importera data i R. De flesta av de vanligaste data-formaten stöds. Dessutom kan man ansluta R direkt till en databas (användbart vid _riktigt stora_ dataset), men detta kommer inte att gås igenom här. 

Det finns inbyggda funktioner för att läsa t.ex. komma-separerade text-filer, men här kommer vi istället använda paketet __readr__ som har ännu bättre prestanda. Vi kommer också att använda paketet __haven__ som ger oss verktyg för att importera data från Stata, SPSS, och SAS. Låt oss först installera och ladda paketen (_install.packages_-raden kan skippas om paketen redan installerats):

```{r, eval = FALSE}
install.packages(c("readr", "haven")) # Kör denna rad om paketen inte redan finns installerade
library(readr)
library(haven)
```

```{r, echo = FALSE}
library(readr)
library(haven)
setwd("~/R/r_workshop")
```

(Notera \# ovan, som används för att skriva kommentarer i koden.)

## Komma-separerad textfil
Vi har ett dataset som handlar om klassificering av blommor (iris för att vara exakt). Den råkar finnas i olika filformat. Vi börjar med att ladda en komma-separerad textfil (i denna fil är alltså varje kolumn separerad med ett kommatecken):
```{r}
iris <- read_csv("iris.csv")
```

Vi får reda på att de första 4 kolumnerna i dataset:et har lästs in som _double_, vilket vi för tillfället kan betrakta som decimaltal, och den sista kolumnen som _character_ dvs som text. 

Hur stort är då dataset:et? Vi kan ta reda på dimensionerna genom funktionen _dim_:
```{r}
dim(iris)
```
Det finns alltså 150 rader och 5 kolumner i det här dataset:et. 

150 rader är kanske fler än vi vill visa på skärmen. Därför kan man använda _head_ för att se de första 6 raderna:
```{r}
head(iris)
```

... och förstås _tail_ för att se de sista 6 raderna:
```{r}
tail(iris)
```

## SPSS-fil
Vi har samma dataset i SPSS-format. Låt oss först ta bort data vi laddade ovan: 
```{r}
rm(iris)
```
Kommandot är __rm__ (= remove).

Låt oss nu ladda iris-dataset:et från en SAV-fil (alltså SPSS-fil):
```{r}
iris <- read_spss("iris.sav")
```

Vi kikar på de första raderna, men nu vill jag se 10 rader istället för 6. Detta kan vi åstadkomma såhär:
```{r}
head(iris, 10)
```

## Andra filformat
Syntaxen är alltså väldigt analog mellan _readr_ och _haven_ (Det är samma personer som gjort båda paketen). En liten sammanfattning av olika filformat och hur de laddas:

| Format | Funktion | Paket |
|--------|----------|-------|
| Komma-separerad text | read_csv(_"filnamn"_) | __readr__ | 
| Tab-separerad text | read_tsv(_"filnamn"_) | __readr__ |
| SAS-fil | read_sas(_"filnamn"_) | __haven__ |
| SPSS-fil | read_spss(_"filnamn"_) | __haven__ |
| Stata-fil | read_stata(_"filnamn"_) | __haven__ |

## Sammanfattning
I det här avsnittet har vi lärt oss hur man läser in data från de vanligaste filformaten. I nästa avsnitt introduceras paketet _dplyr_, som hjälper oss att bearbeta data på ett effektivt sätt.

<center>[föregående](paket.html) \| [nästa](dplyr.html)</center>
